最高法院刑事判決　　　　　　　　九十六年度台上字第九九號
上　訴　人　甲○○
上列上訴人因偽造有價證券案件，不服台灣高等法院台中分院中
華民國九十三年四月一日第二審判決（九十二年度上訴字第二Ｏ
八六號，起訴案號：台灣彰化地方法院檢察署八十九年度偵字第
八二九三號），提起上訴，本院判決如下：
    主  文
原判決撤銷，發回台灣高等法院台中分院。
    理  由
本件原判決認定：上訴人甲○○於民國八十七年八月二十日，以
其妻施美艮（另經檢察官不起訴處分）之名義，向福灣企業股份
有限公司（以下簡稱福灣公司）及建統汽車股份有限公司（以下
簡稱建統公司）購買車號Ｒ八─四七六三號之自小客車一輛，竟
未經先前任職鼎豐輪胎有限公司（以下簡稱鼎豐公司）之同事乙
○○同意，於八十七年八月間某日，託不知情之不詳姓名者偽造
乙○○之印章一枚，並於同月間某日，在不詳處所，同時在附條
件買賣合約書連帶保證人欄及對保簽章欄上各偽造「乙○○」之
簽名一枚並各蓋用偽造之乙○○印文一枚，並意圖供行使之用在
發票人為施美艮之本票（發票日為八十七年八月二十一日、付款
日為八十八年九月十九日、面額為新台幣四十八萬九千元）上共
同發票人欄，偽造「乙○○」之簽名及蓋用偽造之乙○○印文各
一枚，偽造乙○○為共同發票人，再於同月下旬某日 (十九日以
後二十九日之前），在彰化縣某處，同時將附條件買賣合約書及
本票交予不知情之建統公司業務員張耕誨轉送福灣公司予以行使
，足生損害於乙○○及福灣公司等情。因而撤銷第一審科刑判決
，改判依想像競合犯關係從一重論處上訴人共同意圖供行使之用
，而偽造有價證券罪刑，固非無見。
惟查：(一)按判決不適用法則或適用不當者，為違背法令，刑事訴
訟法第三百七十八條定有明文。又刑法第二百零五條對於偽造、
變造之有價證券設有沒收之特別規定，是對於偽造之有價證券，
不問屬於犯人與否，均應依該條規定宣告沒收。再關於二人以上
為共同發票人之有價證券，如僅其中部分共同發票人係偽造，因
對於真正發票人部分仍屬有效，雖不得將該有價證券之本體宣告
沒收，致影響合法執票人對於真正發票人之票據權利，然此時仍
應依前開法條規定，將偽造發票人之部分宣告沒收，始為適法。
原判決認定上訴人持不知情之第三人受託偽造之告訴人乙○○印
章，蓋於如原判決附表一所示本票之共同發票人欄，並偽簽告訴
人姓名於其上，而偽造告訴人為該紙本票之共同發票人，如果無
訛，自應依刑法第二百零五條規定，將該紙本票中關於偽造以告
訴人為發票人部分諭知沒收，方為合法，乃原判決竟依刑法第二
百十九條規定，諭知沒收該本票上偽造之「乙○○」簽名及印文
（見第一審判決第七頁，理由二末四行），難謂無判決不適用法
則之違背法令。(二)有罪之判決書事實欄為適用法令之依據，應將
法院依職權認定與犯罪構成要件有關之事項，詳記於事實欄，然
後於理由內逐一說明其憑以認定之證據，使事實及理由兩相一致
，方為合法。本件原判決事實欄認定上訴人係同時偽造本票及附
條件買賣合約書，然上訴人始終否認有偽造上開票據及文書之行
為。原判決理由欄並未說明究竟依憑何項證據，認定上訴人偽造
本票及附條件買賣合約書之行為係同時為之，致使判決失其依據
，嫌有未當。(三)卷查證人即本件經辦購車之業務員張耕誨於偵查
中證稱：「我可以確定乙○○有同意要擔（當）保證人，至於後
來乙○○說沒有，可能與買主（上訴人）有摩擦」、「我知道甲
○○在乙○○之離婚上有當見證人，他們之間有某種協商。另我
也兼賣紅酒，有一天他們在ＫＴＶ也叫我送紅酒過去，……我們
聊天有提到……乙○○作保的事，大家應該有聽到」 (見偵卷第
一五二頁）；於第一審證稱：「我確定乙○○確實有同意要幫甲
○○作保，一直到甲○○無法繳貸款的時候，乙○○打電話給我
，我跟她說你現在是保證人，我們會先把甲○○的車子抓回來」
、「乙○○之前確實有答應作保……；後來乙○○無意中跟我講
一句話，說是身分證影印本是在離婚前或離婚還沒換身分證時的
影印本，他原本是問我身分證如果不是最新的，會不會發生法律
問題」（見第一審卷第一Ｏ三頁至第一Ｏ五頁）；於原審亦證稱
：「（你……證稱據你了解乙○○有同意作保？）我知道她有同
意，……我們三個人在一次吃飯的場合，有提到這個事情，……
，我知道乙○○有同意」、「（你有無對保？）沒有，我是在一
次吃飯的場合知道乙○○同意作保，他們是同事，我就交給他處
理」、「我是有個機會聽到甲○○做乙○○的離婚見證人，乙○
○同意擔任甲○○的保證人」（見原審卷第四十九頁、第五十頁
、第九十六頁）。綜觀張耕誨歷次證詞，咸係陳述其出於親身經
歷之見聞，且迭次證陳告訴人確曾允諾擔任上訴人購車之保證人
，如果無訛，上訴人所辯：本件確經徵得告訴人同意為保證人乙
節，似非全屬無稽。原判決對此有利於上訴人之證詞，如何不可
採信，未據詳為論述說明，徒以「無法以上訴人曾當告訴人之離
婚見證人，即認告訴人同意擔任保證人」云云，遽認上開證詞，
難為上訴人有利之認定（見原判決第六頁，理由欄一），洵屬速
斷，自不足以昭折服。(四)審理事實之法院，對於案內與認定事實
、適用法律、罪名成立與否或於公平正義之維護或對被告之利益
有重大關係之一切證據，除認為不必要者外，均應詳為調查，然
後基於調查所得之心證以為判斷之基礎。證人張耕誨於偵查中證
稱：「福灣公司的人也有打電話徵信乙○○，問她是否要當保證
人」（見偵卷第一二七頁）。另證人即福灣公司人員曾俊迪於原
審證述：「公司的徵信人員許凌宜於八十七年八月七日或是八月
八日打電話照會」，而告訴人亦坦承：八十七年八月七日或是八
月八日，如果不是星期假日，其都會在公司等語（見原審卷第九
十八頁）。福灣公司內勤小姐以鼎豐公司之電話照會具保事宜時
，告訴人既尚在鼎豐公司服務，則當時被照會之對象，究為告訴
人本人抑或係由他人冒用告訴人名義接受電話徵信？及福灣公司
內勤小姐以電話照會保證人前，有無先行知會上訴人或其餘第三
人？上開照會程序之過程為何？曾否留存書面紀錄？攸關本件告
訴人有無同意擔任保證人並授權刻印蓋章？上訴人是否事前知悉
上開照會程序及時間，俾便安排他人冒用告訴人名義於電話中接
受徵信？如是，該他人與上訴人間應否成立共同正犯？凡此，俱
與本件事實認定及上訴人之利益有重大關係，原審非不得傳喚證
人許凌宜，詳予調查釐清，乃竟未予調查，遽行判斷，併有調查
職責未盡之可議。(五)原判決以上訴人利用不知情之不詳姓名者，
偽造告訴人之印章一枚，因而認定上訴人為間接正犯（見原判決
第六頁，理由欄二第三、四行）。但該偽造印章者之年齡若干，
是否為兒童或少年，攸關應否適用兒童及少年福利法第七十條第
一項前段予以加重其刑之規定，原判決對此未明白認定，同屬疏
誤。以上或為上訴意旨所指摘，或為本院得依職權調查之事項，
應認原判決有撤銷發回更審之原因。
據上論結，應依刑事訴訟法第三百九十七條、第四百零一條，判
決如主文。
中　　華　　民　　國　九十六　年　　一　　月　  五  　日
                      最高法院刑事第四庭
                          審判長法官  吳　雄　銘
                                法官  池　啟　明
                                法官  郭　毓　洲
                                法官  韓　金　秀
                                法官  黃　梅　月
      本件正本證明與原本無異
                                      書  記  官
中　　華　　民　　國　九十六　年　　一　　月　　九  　日
                                                 H
